【裁判字號】    98,上訴,2350
【裁判日期】    980831
【裁判案由】    偽造文書等
【裁判全文】
臺灣高等法院刑事判決                98年度上訴字第2350號
上  訴  人  臺灣板橋地方法院檢察署檢察官
上  訴  人
即  被  告  辛○○
上列上訴人因偽造文書等案件，不服臺灣板橋地方法院96年度訴
緝字第241 號，中華民國98年3 月30日第一審判決（起訴案號：
臺灣板橋地方法院檢察署91年度偵字第9144號，及移送併案審理
案號：96年度偵緝字第2853號、96年度偵緝字第2854號），提起
上訴，本院判決如下：
    主  文
原判決撤銷。
辛○○連續行使偽造私文書，足以生損害於公眾及他人，處有期
徒刑貳年陸月。
    事  實
一、辛○○原本在臺北縣板橋市○○街九七巷二號租屋開設素食
    餐館為生，每月收入約僅新臺幣數萬元，並須支付日常開銷
    及給付房屋貸款，其應知如果同時間內召集多數互助會，自
    無負擔互助會會款之能力，但為籌措資金供己花用，竟自民
    國八十七年七月二十日起，用以會養會方式，連續召集附表
    所示五組互助會（各互助會之會期、金額、開標日期、會數
    等均詳如附表一所示），各互助會均約定在上址租處開標，
    參與競標之人必須在標單上填載姓名及競標金額，會款之計
    算皆採內標制（即標金由會款扣除之方式），乙○○、戊○○○、己○○、甲○○、塗謙和、丙○○○、丁○○、庚○○等會員信其信用良好能依約履行互助會會首之義務乃參加
    各互助會，並按期繳交會款。詎辛○○竟基於意圖為自己不
    法不法所有及行使偽造準私文書之概括犯意，利用互助會員
    間彼此不完全相識，且未全部前往參與開標之機會，以下列
    行為施用詐術：
  (一)連續二次於八十八年二月二十日、同年三月二十日(甲)會開標
    日，在上址租處，分別冒用黃美玲（編號）、丁○○（編
    號7.）之名義，於空白紙上填寫黃美玲、丁○○姓名及標息
    六千元、六千五百元，依其與各會員間之特約，足以為投標
    之意思表示，進而持此偽造之標單競標且得標，辛○○分別
    向其他會員佯稱係黃美玲、丁○○得標，致其他活會會員均
    陷於錯誤，而按期交付扣除當次標息後之會款予辛○○，足
    生損害於黃美玲、丁○○及其他活會會員（詐得會款金額詳
    如附表二所載）。
  (二)辛○○於(乙)互助會開標日即為不詳月份之十五日，在上址租
    處，冒用乙○○之名義，於空白紙上填寫乙○○姓名及標息
    ，依其與各會員間之特約，足以為投標之意思表示，進而持
    此偽造之標單競標且得標，辛○○向其他會員佯稱係乙○○
    得標，致其他活會會員均陷於錯誤，而按期交付扣除當次標
    息後之會款予辛○○，足生損害於乙○○及其他活會會員。
    （詐得會款金額詳如附表二所載）。
  (三)連續二次於(乙)會開標日即不詳月份之十五日，在上址租處，
    冒用庚○○（即「陳節」編號5.6.）之名義，於空白紙上填
    寫庚○○姓名、標息六千元及不詳標息，依其與各會員間之
    特約，足以為投標之意思表示，進而持此偽造之標單競標且
    得標，辛○○向其他會員佯稱係庚○○得標，致其他活會會
    員均陷於錯誤，而按期交付扣除當次標息後之會款予辛○○
    ，足生損害於庚○○及其他活會會員（詐得會款金額詳如附
    表二所載）。於八十九年七月五日邀集(丙)會時，向庚○○佯
    稱與其一人一半，邀集庚○○參加互助會，庚○○因沒有錢
    並未答應，然辛○○即將庚○○列為會員（即「陳節」編號
    9.），嗣於九十年二月五日，辛○○未告知庚○○復未徵得
    庚○○同意，即用庚○○之名義，在空白紙上填寫庚○○姓
    名及標息六千元，標得互助會一會，並向互助會員佯稱庚○○標得該會，致其他活會會員均陷於錯誤，而按期交付扣除
    當次標息後之會款予辛○○，足生損害於庚○○及其他活會
    會員。（詐得會款金額詳如附表二所載）。
  (四)辛○○明知(丙)會之互助會會員鄭美玉（編號14.）已於九十年
    三月五日以標息六千元被標取，仍於九十年三月間開標後某
    日，向丙○○○佯稱，鄭美玉之互助會款不易收取，邀丙○○○參加該互助會，使丙○○○陷於錯誤，以女兒許國蓉之
    名義，頂替鄭美玉之互助會，並至該會最後開標日此計繳納
    二期互助會款。（詐得會款金額詳如附表二所載）。
  (五)於九十年五月五日（檢察官起訴書誤載為九十年四月五日）
    之(丙)會開標日，在上址租處，同時冒用「新南陽」（戊○○○以「新南陽」名義參加）、己○○之名義，於空白紙上填
    寫「新南陽」名義、標息六千元，依其與各會員間之特約，
    足以為投標之意思表示，進而持此偽造之標單競標且得標，
    辛○○向其他會員分別佯稱係「新南陽」之戊○○○或己○○得標，致其他活會會員均陷於錯誤，而按期交付扣除當次
    標息後之會款予辛○○，足生損害於戊○○○、己○○及其
    他活會會員。（詐得會款金額詳如附表二所載）。
  (六)辛○○明知江大河並未參加(丁)互助會，仍於八十九年十月十
    日邀集互助會時，將江大河姓名填載於(丁)互助會名單（編號
    4.）內，復於九十年五月十日，在上址租處，冒用江大河之
    名義，於空白紙上填寫江大河姓名及標息二千一百元，依其
    與各會員間之特約，足以為投標之意思表示，進而持此偽造
    之標單競標且得標，辛○○向其他會員佯稱係江大河得標，
    致其他活會會員均陷於錯誤，而按期交付扣除當次標息後之
    會款予辛○○，足生損害於江大河及其他活會會員。（詐得
    會款金額詳如附表二所載）。
  (七)辛○○明知張素珠、己○○、丙○○○、庚○○並未參加(戊)
    互助會，仍於九十年四月十日在上址租處，將張素珠（編號
    3.）、己○○（編號12.）、丙○○○（編號14.）、庚○○（
    會單載為陳節，編號13.）四人之姓名填載在(戊)互助會名單中
    ，使其他互助會員誤以為仍有多人參與辛○○所邀集之互助
    會，而參與互助會；嗣於九十年六月十日，(戊)會開標日，在
    上址租處，冒用己○○之名義，於空白紙上填寫己○○姓名
    及標息三千元，依其與各會員間之特約，足以為投標之意思
    表示，進而持此偽造之標單競標且得標，辛○○向其他會員
    佯稱係己○○得標，致其他活會會員均陷於錯誤，而按期交
    付扣除當次標息後之會款予辛○○，足生損害於己○○及其
    他活會會員（詐得會款金額詳如附表二所載）。
    辛○○以上開方式詐欺各互助會員，合計二百二十三萬八千
    五百元。
二、嗣至九十年五月及六月間，辛○○因無法支付會款，會員阻
    止開標，應於九十年十一月二十日結束之(甲)會，在九十年五
    月二十日停會，仍有活會會員十人，且(丙)會會員持有之互助
    會會單會員姓名不相同，其他互助會同時各人被告知得標情
    形有歧異，且標得互助會之人未能取得得標款，辛○○避不
    見面，始知受騙。
三、案經被害人乙○○、戊○○○、己○○、甲○○、塗謙和、
    丙○○○、丁○○、庚○○訴由臺灣板橋地方法院檢察署檢
    察官偵查起訴。
    理    由
壹、證據能力部分：
一、按被告以外之人於審判外向法官所為之陳述，得為證據。被
    告以外之人於偵查中向檢察官所為之陳述，除顯有不可信之
    情況者外，得為證據。刑事訴訟法第一百五十九條之一定有
    明文。查被害人甲○○、庚○○、丙○○○、陳戊漢、許玉
    蓮、己○○、楊裕吉、封莊西姬、涂美蓮、黃金英、黃美玲
    等人，在偵查中向檢察官所為之言詞陳述，均經以證人身分
    具結在卷，合於法定要件，且依刑事訴訟法規定檢察官代表
    國家偵查犯罪、實施公訴，依法有訊問證人之權，證人須具
    結，而實務運作時，偵查中檢察官向被告以外之人所取得之
    陳述，原則上均能遵守法律規定，不致違法取供，其可信性
    極高，且上開證人復於原審九十一年度訴字第二二六二號審
    理中具結陳述，核無顯不可信之情形，依上開規定，此部分
    經調查之證據，應有證據能力。
二、次按除顯有不可信之情況外，從事業務之人於業務上或通常
    業務過程所須製作之紀錄文書、證明文書，得為證據。刑事
    訴訟法第一百五十九條之四定有明文。查原審九十一年度訴
    字第二二六二號審理時分別向彰化商業銀行土城分行、板信
    商業銀行大觀分行，調閱被告之支票存款帳戶明細，各該銀
    行所檢附之支票存款帳戶資料查詢明細表、退票理由單影本
    資料，為從事銀行業務之人於業務過程所須製作之紀錄文書
    ，本院院審酌該書面陳述作成時之情況，認並無顯不可信之
    情況，故上開銀行所檢附之支票存款帳戶資料查詢明細表、
    退票理由單影本等資料，有證據能力。
三、按被告以外之人於審判外之言詞或書面陳述，除法律有規定
    者外，不得作為證據，刑事訴訟法第一百五十九條第一項定
    有明文。次按被告以外之人於審判外之陳述（包括書證），
    雖不符前四條之規定，而經當事人於審判程序同意作為證據
    ，法院審酌該言詞陳述或書面陳述作成時之情況，認為適當
    者，亦得為證據，為同法第一百五十九條之五第一項所明定
    。經查：下列所引用告訴人乙○○、戊○○○等人之陳述，
    及互助會單，檢察官、被告均於審判期日表示同意作為證據
    調查，本院審酌上開證據資料作成時之情況，並無不適當之
    情形，且證據力並未明顯偏低，依刑事訴訟法第一百五十九
    條之五第一項規定，均應具有證據能力。
貳、認定本件犯罪事實所憑之證據及理由：
一、訊據被告辛○○在原審及審理中固坦承邀集附表所示之互助
    會，標會之方式需以字條書上欲投標息之金額並簽寫姓名，
    交予會首由最高者得標，嗣後附表所示之互助會均停會，惟
    矢口否認有何詐欺及偽造文書之犯行，並辯稱：伊並未偷標
    會，(甲)會的「鄭國彬」和他的工人合資一會，該會解散後，
    是他的員工來開會，會員才會多一人，以致活會會員多於剩
    餘會期；(乙)會是因被會員倒會，以致停會；(丙)會是因會員更
    改姓名，才會有不同姓名之會員；「黃素珠」、「張素美」
    （編號）是同一人，但名字寫不同而已；(丁)會的「江大
    河」原本要參加互助會，後來江大河去大陸不參加，但他的
    名字已經寫上去了，並未刪除，伊即改讓丙○○○參加，名
    字並未更改，所以互助會單上姓字仍為「江大河」；(戊)會的
    「張素珠」原本要跟會，但怕她丈夫知道，也怕其他會員知
    道，所以就沒參加了，但他的名字已經寫上去了，未刪除而
    已；(戊)會的己○○原本答應要參加，但未繳會頭錢，伊天天
    去他家等要收會錢，但他都不繳活會款，而己○○另一(丙)會
    是死會，故伊並未欠己○○錢云云。然查：
  (一)前揭犯罪事實，業據告訴人乙○○、戊○○○、己○○、甲○○、塗謙和、丙○○○、丁○○、庚○○等人指訴綦詳，
    核與被害人即證人陳戊漢、許玉蓮、楊裕吉、封莊西姬、涂
    美蓮、黃金英、黃美玲證述情節相符。
  (二)且告訴人丁○○（見九十二年度他字第二四二號卷第五頁、
    十五頁）、黃美玲（見原審卷第六十一頁）均指訴稱，其均
    為活會，但(甲)會會單上均記載其為死會等語。
  (三)告訴人庚○○於偵查中指訴稱：伊沒有參加第五組的會（即
    (戊)會），伊只跟第二組互助會（即(乙)會）是二萬元的會，伊
    跟二會，伊並沒有標會等語（偵字第九一四四號卷第六十三
    頁背面）；復於原審審理中結證稱：伊參加(乙)會二會都是活
    會，伊想標會時，被告都說不用（去），但事後再告訴伊，
    別人標走了；而八十九年七月五日被告要起一個(丙)會，伊告
    訴被告沒錢，被告即說伊一半，被告一半，被告未經其同意
    ，即將伊姓名填載在(丙)會互助會單上，還對別人說是伊標到
    會，欠伊之會款，被告均未處理等語（見原審九十一年度訴
    字第二二六二號卷第八三頁至第八四頁）。
  (四)告訴人戊○○○指訴稱：(丙)會用「新南陽」的名義會參加二
    會，伊都沒有標，亦未借標被告標等語（見原審九十一年度
    訴字第二二六二號卷第七十頁）。
  (五)告訴人即證人甲○○在原審審理時證稱：伊在九十年六月十
    日寫二千六百元標息得標（編號16.邱永輝），尚未拿到得標
    款，被告竟在九十年七月十日還寫四千六百元，要標李仰洲
    （編號20.）的會，當時其阻止開標，並當場要求被告，要李
    仰洲本人來標會；伊是去被告板橋市○○街的家標會，寫下
    標單，其標單上有寫名字，但是被告幫別人標的時候，都沒
    有寫名字，只有寫標金而已，被告拆開標單，並宣布這次是
    由誰得標，但是標單上並沒有名字，而且都是被告得標，伊
    感覺奇怪，因大家都不認識，都沒有求證，是後來被告倒會
    ，舉行記者會後，被害人才彼此認識，互相求證才知道實情
    等語（見原審卷第一五一頁至第一五五頁）。
  (六)證人丙○○○證稱：伊在(乙)會倒數第四會的時候有標到會，
    但是被告未給得標款，是被告邀伊入會，會錢都是被告收的
    ；伊用自己的名字廖金葉參加(丙)會，在停會之前是活會，後
    來被告又說她有一個會員鄭美玉（編號14.）會款不好收，叫
    伊參加，伊女兒（許國蓉）拿十萬元來頂這個會，鄭美玉是
    被告的姐姐，她已經先把會標走了，還騙伊說會款不好收要
    伊來頂這個會。伊未參加(戊)會，但是在互助會單上卻列伊姓
    名等語（見原審九十一年度訴字第二二六二號卷第一００頁
    ）。
  (七)己○○證稱：伊參加(丙)會一會在停會前是活會，是被告邀伊
    入會，會錢是被告收的，伊有去參加開標，也是被告主持的
    ，伊有看過別人的標單，標單都有寫姓名和標金，後來伊去
    南部工作，被告即在九十年五月五日冒伊名義標會，告訴其
    他會員說伊以標息六千元標到會。但九十年六月五日被告卻
    向伊太太收會款一萬四千元，告訴伊太太說伊還是活會，到
    了九十年七月五日又來跟伊太太收一萬四千元的會款，說是
    別人標了六千元，等伊從南部回來就跟伊說會已經結束了；
    另伊未參加(戊)會，是被告冒伊姓名參加的，但是被告跟會員
    說伊標了三千元等語（見原審九十一年度訴字第二二六二號
    卷第一０一頁）。
  (八)證人楊裕吉證稱：伊用自己的名字參加一會，到第十一會就
    中斷沒有標，在停會之前伊是活會，伊每次開標都有去，標
    單是被告自己寫的，標單上寫名字、標金，被告有說有會員
    寄標，或說這個會員缺錢希望其他的會員讓他標走，其實都
    是被告標走的，會款都是被告收的等語（見原審九十一年度
    訴字第二二六二號卷第一二六頁）。
  (九)證人封莊西姬證稱：伊用「莊秀珍」名字參加一會，是被告
    邀伊入會，會錢是交給被告，伊都託被告標會，但是被告都
    說標不到，伊是最後一會，被告說要收尾會款給伊卻沒有，
    後來只給伊二萬元，還欠五十八萬元等語（見原審九十一年
    度訴字第二二六二號卷第一二七頁）。
  (十)證人黃金英證稱：伊以本人名字參加(丙)會兩會（編號）
    ，是被告邀伊參加互助會，會款都是交給被告，伊從第一次
    開標到停會之前我都有去，最高標金六千元，最低是四千五
    百元，伊每次都有去看開標，開標的時候被告抓了壹把標單
    競標，她說都是別人託標，標單有寫名字和標金，但是伊不
    知標單的名字是不是會員，伊每次要標都標不到，在停會前
    都是活會，到目前為止，被告欠伊三十二萬六千四百元，錢
    都沒有還等語（見原審九十一年度訴字第二二六二號卷第一
    四二頁）。
  (十一)觀諸前開證人之證言，顯見被告在起會之時，收入不豐，尚
    需支付家庭、房屋等開銷，(甲)會包括會首竟達四十一會，會
    員甚多，然尚未進行至一半，即再邀集(乙)會；且(甲)會尚未結
    束，竟密集於八十九年七月、十月邀集(丙)(丁)兩會；又(甲)會在
    號九十年五月二十日已無法進行而停會，竟仍在停會之前一
    個月，即九十年四月十日另邀集(戊)會。更且，被告所使用支
    付會款之彰化商業銀行土城分行支票存款帳戶，於九十年一
    月十日即開始有退票情形，同年二月八日、十三日、十九日
    二十二日二十六日陸續退票，至同年六月二十二日經臺灣票
    據交換所公告為拒絕往來戶；另被告於九十年四月三日向板
    橋商業銀行大觀分行開立支票存款帳戶，於同月十七日就有
    退票情形，並陸續退票，至同年六月二十二日經臺灣票據交
    換所公告為拒絕往來戶。有彰化商業銀行土城分行九十一年
    十二月九日彰土城字第二二六四號函及所附支票存款帳戶及
    交易資料列示、退票理由單、板橋商業銀行大觀分行九十一
    年十二月十二日板信字第九一一０００００三號函在卷（附
    於本院九十一年度訴字第二二六二號卷第二三頁至四十一頁
    ）可參，被告九十年一月支票退票之時，附表所示五組互助
    會均陸續起會並進行中，顯然被告無法支撐其開銷，利用以
    會養會之方式，不斷地邀集互助會，以便被告繼續向不知情
    之人，詐取互助會款。
  (十二)又查，九十年五月二十日(甲)會停會後，活會會員竟多於所剩
    會期，被告雖辯稱鄭國彬與其工人合資一會，但依互助會單
    所示，鄭國彬已於八十八年四月二十日以標息六千元標得該
    會，自不在活會計算之名單中，被告此部分辯解，不足採信
    。
  (十三)再查，被告供陳(丙)會是因會員更改姓名，才會有不同姓名之
    會員，但卻未能指稱何會員更改姓名；又(丙)會中之會員「黃
    素珠」、「張素美」（編號）被告直承是同一人，但名
    字寫不同而已，但同一組互助會中，會員甲○○所持之互助
    會單編號之會員姓名分別為「黃素珠」、「張素美」
    、「己○○」；會員陳戊漢所持之互助會單編號之會
    員姓名分別為「黃素珠」、「黃素珠」、「己○○」；會員
    黃金英所持之互助會單編號之會員姓名均為「黃素珠
    」，被告復未能說明「黃素珠」、「張素美」真實姓名為何
    ，僅概稱其係同一人，顯然被告自行編寫互助會員之姓名。
  (十四)又依八十八年四月二十一日修正公布之民法第七百零九條之
    二規定，會首不得兼為同一合會之會員，詎被告竟與會員庚○○共同參加一會，且未記載於會單上，亦未告知所有會員
    ，復逕行標取該會，是被告顯有施用詐術之行為。
  (十五)另查，被告陳稱(丁)會的「江大河」原本要參加互助會，後來
    不參加，改讓廖金葉參加，只是「江大河」名字未刪除而已
    （見原審卷第九十四頁），而廖金葉復證稱並未參加該會，
    然在互助會單上「江大河」，業已於九十年五月十日以標息
    二千一百元標得該會，究係何人標得？顯然有疑。
  (十六)更且(戊)會當中，被告直承張素珠（編號3.）不跟但未刪除其
    姓名，己○○（編號12.）不願繳會頭錢；廖金葉證稱並未參
    加該會（見原審九十一年度訴字第二二六二號卷第一００頁
    ），被告仍將上開未參加、不願參加之人員姓名填載在互助
    會單上，足證被告在(戊)起會之初即有虛立會單之情事，顯已
    影響參加該互助會會員之風險評估，被告於召集互助會時確
    有用詐術之情，甚明。
  (十七)此外，並有被告及互助會員所提之互助會單、被告交付予會
    員之支票影本在卷可稽。
二、綜上所陳，被告前開辯解，顯係事後卸責之詞，委不足採，
    事證明確，被告詐欺及行使造偽造準私文書之犯行洵堪認定
    ，應予依法論科。
、論罪：
一、被告行為後，刑法及其施行法業於九十五年七月一日修正施
    行，關於新舊法律變更之比較適用，原則上應就罪刑有關之
    共犯、未遂犯、想像競合犯、牽連犯、連續犯、結合犯，以
    及累犯加重、自首減輕暨其他法定加減原因（如身分加減）
    與加減例等一切情形，綜其全部罪刑之結果而為比較（最高
    法院九十五年第八次刑事庭會議決議參照）。經查：
  (一)就牽連犯部分，修正後刑法第五十五條已修正為：「一行為
    而觸犯數罪名者，從一重處斷。但不得科以較輕罪名所定最
    輕本刑以下之刑」，亦即原牽連犯部分之規定業已刪除，本
    案被告所犯之偽造準文書罪及詐欺罪，因彼此間具有方法目
    的之牽連關係，如依修正前之刑法第五十五條後段，應僅從
    一重論以偽造文書罪，然若依修正後之規定，因已無牽連犯
    之規定，且前揭犯行之時間、地點及犯罪構成要件均不相同
    ，自應分論併罰之，再定其應執行之刑，兩者相較之下，應
    以修正前之規定較有利於被告；
  (二)修正後刑法已刪除第五十六條關於連續犯之規定，亦即本案
    被告在前述時間分別犯詐欺罪、偽造文書罪，如依修正後之
    規定，僅能分論併罰，再定其應執行之刑，此較諸修正前僅
    論以一罪並加重其刑，並未更有利於被告；
  (三)就刑法第三十三條第五款部分言之，本案被告所犯刑法第三
    百三十九條第一項本身雖未修正，但在此次刑法及其施行法
    修正之前，依罰金罰鍰提高標準條例第一條前段之規定，其
    罰金部分之法定刑度為「銀元一千元（即新臺幣三萬元）以
    下，銀元一元（即新臺幣三十元）以上」，嗣因刑法施行法
    第一之一條已增訂：「中華民國九十四年一月七日刑法修正
    施行後，刑法分則所定罰金之貨幣單位為新臺幣；九十四年
    一月七日刑法修正時，刑法分則編未修正之條文定有罰金者
    ，自九十四年一月七日刑法修正施行後，就其所定數額提高
    為三十倍，但七十二年六月二十六日至九十四年一月七日新
    增或修正之條文，就其所定數額提高為三倍」，此規定因屬
    前揭罰金罰鍰提高標準條例第一條但書所稱之「法律已依一
    定比率規定罰金或罰鍰之數額或倍數」，自應優先適用，另
    修正後刑法第三十三條第五款亦已將罰金刑調整為新臺幣一
    千元以上，以百元計算，故依前述標準換算後，本條項罰金
    刑度部分已變更為「新臺幣三萬元以下，新臺幣一千元以上
    」，經比較前後規定之刑度，應以修正前之規定對被告較為
    有利；
  (四)經綜合比較前述各項法律變更之結果後，本案因修正後之規
    定並未對被告更為有利，依據刑法第二條第一項前段，應一
    體適用修正前刑法及修正前罰金罰鍰提高標準條例之規定，
    合先敘明。
  (五)刑法第五十五條關於想像競合犯之規定，修正後增列第五十
    五條但書，惟對本件被告而言並無有利或不利之情形，自不
    生新舊法比較之問題，應依一般法律適用原則，適用裁判時
    法（最高法院九十五年度第二十一次刑事庭會議決議參照）
    。
  (六)被告行為後，經總統於九十五年六月十四日公布之增訂刑法
    施行法第一條之一規定：「中華民國九十四年一月七日刑法
    修正施行後，刑法分則編所定罰金之貨幣單位為新台幣。九
    十四年一月七日刑法修法時，刑法分則編未修正之條文定有
    罰金者，自九十四年一月七日刑法修正施行後，就其所定數
    額提高為三十倍。但七十二年六月二十六日至九十四年一月
    七日新增或修正之條文，就其所定數額提高為三倍」，並自
    九十五年七月一日起施行，此為刑法分則貨幣單位之變更，
    經換算結果，與罰金罰鍰提高標準條例第一條前段就有關罰
    金刑提高之規定，數額並無不同。自無法律變更比較適用之
    問題，依一般法律適用原則，應適用裁判時法即刑法施行法
    第一條之一規定。
二、按於互助會（合會）標單上記載會員之姓名及標息金額，雖
    未明列「標單」二字，然依一般民間合會之習慣，該紙張上
    之記載足以表示該會員擬以所書金額標取該次合會會款之證
    明，依刑法第二二０第一項之規定，應以私文書論。故核被
    告所為，係犯刑法第二百十六條、第二百二十條第一項、第
    二百十條之行使偽造準私文書罪，及同法第三百三十九條第
    一項之詐欺取財罪，其偽造附表五會中「丁○○」、「黃美
    玲」、「陳節」、「己○○」、「新南陽」、「江大河」等
    署押之行為，為其偽造準私文書之部分行為，其偽造準私文
    書之低度行為，復為其行使偽造準私文書之高度行為所吸收
    ，均不另論罪。又被告雖有多次行使偽造準私文書、詐欺取
    財之行為，時間緊接，所犯罪名相同，顯係出於概括之犯意
    為之，為連續犯，依刑法第五十六條之規定以一罪論，並加
    重其刑。又被告每次為冒標後，係同時向多數活會會員與遭
    冒標會員詐取會款，係一行為觸犯數個相同之詐欺罪名，為
    同種想像競合犯，應依刑法第五十五條之規定，各該次冒標
    後向多數活會會員詐取會款之行為，應從一詐欺罪處斷。公
    訴意旨未論列事實欄一之(一)、(四)、(六)所示之詐欺及行使偽造
    文書犯行，惟此部分與前揭公訴人起訴之詐欺及行使偽造文
    書犯行，有刑法修正前連續犯之裁判上一罪關係，並經公訴
    人併案審理或法院依職權查明併案審理，本院自得一併論究
    ，附此敘明。又被告所犯行使偽造準私文書罪、詐欺取財罪
    間，有方法結果之牽連關係，為牽連犯，應從一重之行使偽
    造準私文書罪處斷。
肆、撤銷改判之理由及科刑：
一、原審詳為調查，認被告事證明確，予以論罪科刑固非無見：
    惟：(一)原判決認被告辛○○於(丁)會中有冒標「乙○○」之部
    分，惟據告訴人等提出之(丁)會之得標人名單（見原審卷第七
    十八頁），並不包括乙○○，是原判決此部分，顯有認定事
    實與卷附證據矛盾之情，尚有未洽。(二)被害人庚○○於偵查
    、原審審理中均證稱其僅參加(乙)會，至(丙)會部分被告要求害
    人庚○○合資，但未獲其同意即列名其上，原審認被害人庚○○有與被告合資(丙)會一會之情，容有誤會。(三)被害人庚○○僅參加(乙)會之互助會，未參加(戊)會，業據其於偵查、原審
    中承明在卷，是(戊)會互助會會員名單中「陳節」之名，應係
    被告所冒用虛列，原審就(戊)會部分僅認張素珠、己○○、丙○○○為虛列之會員，亦有未當。(四)被告於(戊)會冒用「己○○」之名義投標，其標息據卷附資料及告訴人甲○○所證，
    標息為3000元，惟原審認此部分標息為6000元，亦有認定事
    實與卷載資不符之不當。被告上訴否認犯罪，雖無理由，告
    訴人以原判決判決過輕聲請檢察官上訴指摘原判決之不當，
    亦非有由，惟原判決即有如前之疵議，自屬無可維持，自應
    由本院將原判決予以撤銷改判。
二、爰審酌被告並無前科，有本院被告前案紀錄表一份在卷可按
    ，素行尚可，其犯罪之動機、目的、手段，對於各該被害人
    所生之損害合計達二百餘萬元，金額不斐，並未與被害人達
    成和解，暨其犯罪後逃匿多年，始為警緝獲之態度等一切情
    狀，量處被告有期徒刑二年六月，以示懲儆。又被告所偽造
    之標單（含其上偽造之各該簽名）並未扣案，因該標單係為
    標會所用，於開標後即已撕毀滅失，故該標單及其上所偽造
    之簽名，已毋庸再宣告沒收，併此說明。又被告前開犯罪時
    間，固在九十六年四月二十四日以前，惟依法院辦理九十六
    年減刑案件應行注意事項十之規定，裁判上一罪，如其中一
    部分為本條例第三條所定不予減刑之罪，則據以處罰之他罪
    雖非同條例所舉之罪，亦應不予減刑，是本件被告據以處罰
    之刑法第二百十六條、第二百二十條第一項、第二百十條之
    行使偽造準私文書罪，雖非屬中華民國九十六條罪犯減刑條
    第三條第一項所列不予減刑之罪名，惟被告所犯與此行使偽
    造準私文書罪有裁判上一罪關係之部分係刑法第三百三十九
    條第一項之詐欺取財罪，係屬中華民國九十六年罪犯減刑條
    例第三條第一項所列不予減刑之罪名，且本院從一重之連續
    行使偽造準私文書罪處斷後，所宣告之刑度已逾一年六月，
    依前開說明，被告本件所宣告之刑，自不得予以減刑，併此
    敘明。
伍、不另為無罪諭知部分：
一、公訴意旨另以：被告基於行使偽造準私文書及詐欺取財之概
    括犯意，於八十九年十二月五日冒標戊○○○用「新南陽」
    之名義加入(丙)會之一會及冒用己○○之名義加入(乙)會一會並
    於不詳之時間加以冒標，因認被告涉有此部分行使偽造準私
    文書及詐欺取財罪嫌云云。
二、惟查依卷附告訴人等所整理之得標名單所示八十九年十二月
    五日(丙)會之得標人為黃素珠，並非「新南陽」，此有(丙)會得
    標人名單一份在卷可參（見偵字第九一四四號卷第七十一頁
    ），是檢察官認被告尚有於八十九年十二月五日冒用「新南
    陽」名義得標，尚嫌無據；另(乙)會業於九十年八月十五日完
    會，業據告訴人甲○○於本院準備程序中陳明在卷（見本院
    卷第三十九頁背面）而據告訴人甲○○等人所統計未得標者
    之名單，並不包括「己○○」，且告訴人己○○於本院準備
    程序時已表參與何互助會已無記憶，是綜此附內資料，該己○○是否確未參加(乙)會，容有疑問，且屆至該(乙)會互助會會
    期結束，並未有證據證明有得標人未收得會款之情事，而發
    生爭執，顯見「己○○」得標後，仍有依互助會之約定繳納
    死會之會款，是被告是否有冒用「己○○」之名義參與(乙)會
    ，並加以冒標詐取其他活會會員之會款，自非無疑。
三、綜此，檢察官所舉之證據，無法使本院形成被告有於八十九
    年十二月五日冒標「新南陽」之一會及冒用己○○之名義參
    與(乙)會一會之詐欺等犯行之有罪心證，是被告此部分犯罪即
    屬不能證明，本應為被告此部分無罪之諭知，惟檢察官認此
    部分與前開本院論罪科刑之部分，有刑法修正前連續犯之裁
    判上一罪關係，本院爰就此部分，不另為無罪之諭知，併此
    說明。
陸、本件被告經本院合法傳喚，有本院送達回證一份在卷可憑，
    其無正當之理由不到庭，爰不待其陳述，逕行判決之。
據上論斷，應依刑事訴訟法第三百六十九條第一項前段、第三百
七十一條、第三百六十四條、第二百九十九條第一項前段，刑法
二條第一項前段、第二百十六條、第二百十條、第二百二十條第
一項、第三百三十九條第一項、第五十五條前段、修正前刑法第
五十五條、第五十六條，刑法施行法第一條之一第一項、第二項
前段，判決如主文。
本案經檢察官陳大偉到庭執行職務。
中    華    民    國    98    年    8     月    31    日
            刑事第十五庭  審判長法  官  吳昭瑩
                                法  官  張傳栗
                                法  官  李釱任
以上正本證明與原本無異。
如不服本判決，應於收受送達後10日內向本院提出上訴書狀，其
未敘述上訴之理由者並得於提起上訴後10日內向本院補提理由書
（均須按他造當事人之人數附繕本）「切勿逕送上級法院」。
                                書記官  張玉如
中    華    民    國    98    年    8     月    31    日
附錄本案論罪科刑法條全文：
中華民國刑法第210條
（偽造變造私文書罪）
偽造、變造私文書，足以生損害於公眾或他人者，處 5 年以下有
期徒刑。
中華民國刑法第216條
（行使偽造變造或登載不實之文書罪）
行使第210條至第215條之文書者，依偽造、變造文書或登載不實
事項或使登載不實事項之規定處斷。
中華民國刑法第220條
（準文書）
在紙上或物品上之文字、符號、圖畫、照像，依習慣或特約，足
以為表示其用意之證明者，關於本章及本章以外各罪，以文書論
。
中華民國刑法第339條
（普通詐欺罪）
意圖為自己或第三人不法之所有，以詐術使人將本人或第三人之
物交付者，處5年以下有期徒刑、拘役或科或併科1千元以下罰金
。
以前項方法得財產上不法之利益或使第三人得之者，亦同。
前二項之未遂犯罰之。
附表一
┌─────┬─────┬─────┬─────┬─────┬─────┐
│          │第一互助會│第二互助會│第三互助會│第四互助會│第五互助會│
├─────┼─────┼─────┼─────┼─────┼─────┤
│會首      │辛○○(甲)會│辛○○(乙)會│辛○○(丙)會│辛○○(丁)會│辛○○(戊)會│
├─────┼─────┼─────┼─────┼─────┼─────┤
│會員人數  │41人 (含會│21人 (含會│31人 (含會│21人 (含會│21人 (含會│
│          │首)       │首)       │首)       │首        │首)       │
├─────┼─────┼─────┼─────┼─────┼─────┤
│          │87年7 月20│88年12月15│89年7 月5 │89年10月10│90年4 月10│
│會期      │日至90年11│日至90年8 │日至92年1 │日至91年6 │日至91年12│
│          │月20 日   │月15 日   │月5 日    │月        │月10      │
├─────┼─────┼─────┼─────┼─────┼─────┤
│標會時間  │每月20日  │每月15日  │每月5 日  │每月10日  │每月10日  │
│          │20時      │14時      │14時      │14時      │20時      │
├─────┼─────┼─────┼─────┼─────┼─────┤
│標會制度  │內標制    │ 內標制   │ 內標制   │內標制    │ 內標制   │
├─────┼─────┼─────┼─────┼─────┼─────┤
│          │每會2 萬元│每會2 萬元│每會2 萬元│每會1 萬元│每會2 萬元│
│標會金額  │底標2 千元│底標2 千元│底標2千元 │底標2 千元│底標2 千元│
├─────┼─────┼─────┼─────┼─────┼─────┤
│標會地點  │板橋市龍興│板橋市龍興│板橋市龍興│板橋市龍興│板橋市○○○○          ○街97巷2 號│街97巷2 號│街97巷2 號│街97巷2 號│街97巷2 號│
├─────┼─────┼─────┼─────┼─────┼─────┤
│最後標會時│90年4 月2 │90年8 月15│90年5 月5 │90年7 月10│90年6 月10│
│間        │日        │日        │日        │日        │日        │
└─────┴─────┴─────┴─────┴─────┴─────┘
附表二：
┌──┬───────┬─────┬─────────────────┐
│編號│民間互助會名稱│被冒標會員│詐得會款金額（活會會員繳納會款×活│
│    │及冒標次數    │          │會會員人數）                      │
├──┼───────┼─────┼─────────────────┤
│ 一 │(甲)會（自87年7 │黃美玲、曾│（20000 元-6000 元）×34＝476000元│
│    │月20日起90年11│義昌      │（20000 元-6800 元）×34＝448800元│
│    │月20日止之期間│          │以上合計：924800元                │
│    │，共冒標2 次）│          │                                  │
│    │              │          │                                  │
├──┼───────┼─────┼─────────────────┤
│ 二 │(乙)會（自88 年 │陳節（即滕│（20000 元-6000 元）×4 ＝56000元 │
│    │12月15日起90  │陳節，2 次│（20000 元-6000 元）×4 ＝56000元 │
│    │年8 月15日止之│）、乙○○│（20000 元-6000 元）×4 ＝56000元 │
│    │期間，共冒標3 │          │ 以上合計：168000 元              │
│    │次）          │          │                                  │
│    │              │          │                                  │
│    │              │          │                                  │
│    │              │          │                                  │
├──┼───────┼─────┼─────────────────┤
│ 三 │(丙)會（自89 年 │「新南陽」│（20000 元-6000 元）×23＝322000  │
│    │7 月5 日起92  │、己○○  │元                                │
│    │年1 月15日止之│（90年5 月│（20000 元-6000 元）×22＝308000  │
│    │期間，共冒標2 │5 日同時使│元                                │
│    │次）          │用2 人名義│（20000 元-6000 元）×2 ＝28000 元│
│    │              │標冒）、陳│ 以上合計：658000 元              │
│    │              │節（即滕陳│                                  │
│    │              │節）      │                                  │
├──┼───────┼─────┼─────────────────┤
│ 四 │(丁)會（自89 年 │江大河    │（20000 元-2100 元）×13＝232700元│
│    │10月10日起91  │          │以上合計：232700 元               │
│    │年6 月10日止之│          │                                  │
│    │期間，共冒標1 │          │                                  │
│    │次）          │          │                                  │
│    │              │          │                                  │
│    │              │          │                                  │
│    │              │          │                                  │
├──┼───────┼─────┼─────────────────┤
│ 五 │(戊)會（自90 年 │己○○    │（20000 元-3000 元）×15＝255000元│
│    │4 月10日起91  │          │ 以上合計：255000 元              │
│    │年12月10日止之│          │                                  │
│    │期間，共冒標1 │          │                                  │
│    │次）          │          │                                  │
│    │              │          │                                  │
│    │              │          │                                  │
│    │              │          │                                  │
├──┴───────┴─────┴─────────────────┤
│附註：1.(甲)會黃美玲、丁○○被冒標時間為88年2 月20日、88年3 月20日，標│
│        息分別為6000元、6500元息被冒標時扣除會首1 人及死會會員6 人，│
│        活會會員為34人（含被冒標會員），又前期係冒標次會期之活會會員│
│        人數不依序遞減。                                            │
│      2.(乙)會庚○○、乙○○被冒標時間不詳，因(乙)會會期已完會，採有利於│
│        被告之認定，以該互助會冒標3 次之時間，應以活會會員人數較少之│
│        會期（即扣除90年8 月15日尾會不開標，回算3 次會期）即90年7 月│
│        15 日 、同年6 月15日、同5 月15日計算詐得金額。依此計算，因係│
│        冒標次會標之活會會員人數不依序遞減，每次冒標時之活會會員人數│
│        （含被冒標會員）均為4 人，另有2 次標息不詳，惟依前述互助會會│
│        單所載，每次標金約6000元至3600元不等，依罪疑唯輕原則，每次標│
│        金以最有利於辛○○之6000元計算，故每一活會會員繳納之會款應認│
│        定為20000 元-6000 元=14000元。                              │
│      3.(丙)會庚○○係辛○○冒用虛列為互助會會員，冒標時間為90年2 月5 │
│        日，標息6000元，被冒標時扣除會首1 人及死會6 人，活會會員本應│
│        為24人，但因庚○○係被冒名，應從活會會員人數中扣除，故被詐活│
│        會會員人數為23人；90年5 月5 日辛○○同時使用「新南陽」、潘金│
│        平之名義冒標，標息6000元，故該次冒標次數為1 次，扣除會首1人 │
│        及死會會員8 人（本標次前該互助會曾被冒標1 人，於本期活會會員│
│        人數不依序遞減人），當期計算活會會員人數本為23人（含被冒標會│
│        員），惟庚○○為虛列之會員，應從活會會員人數中扣除，即被詐活│
│        會會員為22人；另丙○○○係於原互助會會員鄭美玉得標後才受邀以│
│        丙○○○之女許國蓉之名義頂替鄭美玉參加互助會，是計至(丙)會最後│
│        開標日止，計繳活會會款二期，應併計入活會會員被詐之金額內。  │
│      4.(丁)會江大河係辛○○冒用虛列為互助會會員，並於90年5 月10日以江│
│        大河名義冒標，標息2100元，被冒標時扣除會首1 人，及死會6 人，│
│        活會會員應為14人，惟江大河為虛列之會員，應從活會會員人數中扣│
│        除，即被詐活會會員為13人。                                  │
│      5.(戊)會張素珠、己○○、丙○○○、庚○○（會單載為陳節）係辛○○│
│        冒用虛列為互助會會員，於90年6 月10日以己○○名義冒標，標息  │
│        3000 元 ，被冒標時扣除會首1 人，及死會1 人，活會會員本應為19│
│        人，惟張素珠、己○○、丙○○○、庚○○均為虛列之會員，應從活│
│        會會員人數中扣除，即被詐活會會員為15人。                    │
│                                                                    │
└──────────────────────────────────┘


司法院資訊處製作；財團法人民間司法改革基金會備份。
